【裁判字號】    96,訴,1189
【裁判日期】    970306
【裁判案由】    過失致死
【裁判全文】
臺灣屏東地方法院刑事判決              96年度訴字第1189號
公  訴  人  臺灣屏東地方法院檢察署檢察官
被      告  甲○○
選任辯護人  陳純青律師
            李宏文律師
上列被告因過失致死案件，經檢察官提起公訴（96年度偵字第
6148號），本院判決如下：
    主  文
甲○○無罪。
    理  由
一、公訴意旨略以：被告甲○○係南部化成股份有限公司（下稱
    南部化成公司，南部化成公司業經本院改以簡易判決處刑）
    負責人，為從事膠布捲取業務之人，於民國95年2 月13日起
    僱用王正祥在屏東縣長治鄉○○村○○路145 號即南部化成
    公司之屏東工廠施作膠布捲取作業，明知依勞工安全衛生設
    施規則第79條規定：雇主對於滾輾橡膠、橡膠化合物、合成
    樹脂之滾輾機或其他具有危害之滾輾機，應設置於災害發生
    時，被害者能自己易於操縱之緊急制動裝置，以及勞工安全
    衛生法第5 條第1 項第1 款規定：雇主對左列事項應有符合
    標準之必要安全衛生設備：一、防止機械、器具、設備等引
    起之危害。且於95年4 月12日當時之客觀情狀，並無不能注
    意之情事，詎被告甲○○竟疏於注意上開規定，未設置上開
    安全設備，致王正祥於當日18時30分許，在上址工廠從事膠
    布捲取作業時，面向緩衝機，欲將膠布牽引黏著於捲取機之
    捲取輥輪之際，背部衣物觸及捲取機捲取輥輪之粘黏布，卻
    無法及時操控緊急制動裝置，造成衣物纏絞頸部而於翌（13
    ）日窒息死亡，因認被告甲○○涉犯刑法第276 條第2 項之
    業務過失致死罪及勞工安全衛生法第31條第1 項之違反必要
    安全設備罪嫌等語。
二、按犯罪事實應依證據認定之，無證據不得認定其犯罪事實；
    又不能證明被告犯罪，應諭知無罪之判決。刑事訴訟法第
    154 條第2 項、第301 條第1 項定有明文。又按事實之認定
    ，應憑證據，如未能發現相當證據，或證據不足以證明，自
    不能以推測或擬制之方法作為裁判基礎，最高法院40年台上
    字第86號判例著有明文。
三、公訴人認被告甲○○涉犯上開罪嫌，無非以：(1)證人丁○○
    之供述；(2)行政院勞工委員會南區勞動檢查所95年5 月18日
    勞南檢製字第095106300 號函附職業災害檢查報告書（含照
    片）；(3)勘驗筆錄、相驗屍體證明書、驗斷書及照片等，為
    其論罪依據。訊據被告甲○○固不否認其為南部化成公司之
    負責人之事實，惟堅決否認有上開業務過失致死及違反勞動
    安全衛生法之犯行，辯稱：伊雖為南部化成公司之負責人，
    係於臺北總公司統籌、決策營運業務方針，公司下設業務部
    、生產部及財務會計三部門，其中業務部及財務會計部設於
    營業所在地，而生產部門設於屏東縣長治鄉工廠，係由廠長
    丁○○所負責管理，工安部分係由生產製造過程而生，自應
    由廠長負責，況系爭機器設備採買過程亦由廠長丁○○至日
    本原廠勘查規格運作現況後，始辦理購入，故對於機器設備
    之操作方式、流程及安全設備、裝置之事項，亦由廠長負責
    ，故不可歸責予伊等語。
四、經查：
(一)按被告以外之人於審判外之言詞或書面陳述，除法律有規定
    者外，不得作為證據，刑事訴訟法第159 條第1 項定有明文
    。又被告以外之人於審判外之陳述，雖不符前4 條之規定，
    而經當事人於審判程序同意作為證據，法院審酌該言詞陳述
    或書面陳述作成時之情況，認為適當者，亦得為證據，刑事
    訴訟法第159 條之5 第1 項亦定有明文。本院用以認定本案
    事實存否所憑之被告以外之人於審判外之言詞或書面陳述，
    檢察官、被告及辯護人均未曾聲明異議，並同意將之作為證
    據，本院復審酌前開言詞或書面陳述作成時之情況均屬正常
    ，且與本案相關之待證事實具有關連性，認適當作為證據，
    依前開之規定，認上開陳述均具有證據能力，合先敘明。
(二)被告為設於臺北縣汐止市○○○路○ 段77號19樓之3 之南部
    化成公司登記負責人，該生產部門係設於屏東縣長治鄉○○
    村○○路145 號之屏東工廠，南部化成公司於95年2 月13日
    起僱用王正祥於屏東工廠從事膠布捲取作業，嗣於95年4 月
    12日18時30分許，王正祥於從事膠布捲取作業時，因面向緩
    衝機，欲將膠布牽引黏著於捲取機之捲取輥輪之際，背部衣
    物觸及捲取機捲取輥輪之粘黏布，造成衣物纏絞頸部而於95
    年4 月13日因窒息死亡之事實，業據被告供承在卷，核與證
    人即發現被害人王正祥工安意外之屏東廠員工簡至國、證人
    即屏東廠廠長丁○○於警詢、偵訊之證述相符（見相驗卷第
    6-11頁）；另被害人王正祥確因絞縊性窒息合併肺循環衰竭
    致死亡之情，亦經臺灣屏東地方法院檢察署檢察官督同法醫
    師相驗屬實，並製有相驗筆錄、驗斷書、相驗屍體證明書及
    財團法人屏東基督教醫院95年4 月13日診斷證明書各1 紙在
    卷可稽（見相驗卷第13、16-27 頁），此部分之事實，應無
    疑義。
(三)按勞工安全衛生法第2 條第2 項規定所稱雇主，乃指事業主
    或事業之經營負責人；蓋科以實際之負責人負勞工安全衛生
    之責，始能確實落實保護勞工之立法本旨；現今企業處皆設
    有總公司統籌公司之營業方針，政策之制定等重大事宜；並
    在其下設分公司執行總公司之政策，並負責轄內之業務之推
    展，是以分公司之人員，在其執行業務之範圍內，自應由其
    負起法律科以之義務，蓋在其業務內，其始為實際之負責人
    ，科其法定之義務始能確實落實公共政策之推行，總公司固
    對分公司於執行業務時負有監督之責，但究不能要總公司負
    責人實際去負起分公司業務範圍內之法定義務，有關勞工安
    全衛生法所定之作為義務，自應由分公司人員負責，不能責
    由總公司負責人擔負責任；又依內政部72年12月27日台內勞
    字第200813號函示：「勞工安全衛生法第2 條規定所稱之事
    業主，係指事業之經營主體，在法人組織時為該法人，在個
    人企業則為該事業之業主。又同條所稱事業之經營負責人，
    係指對該事業具有一般經營權與擔負義務者之謂」，再依現
    代企業組織體，所有者與經營者分離之觀念，在企業組織規
    模愈大，企業管理愈複雜之情況下，企業代表人欲直接管理
    其所投資之企業漸成不可能，因此往往雇用專業人員管理，
    是該企業體需要設置如何之安全衛生設施，以實際管理該企
    業體，如廠長、經理人等最為熟悉，其有違反勞工安全衛生
    法第5 條之規定者，自應以實際負責人為處罰對象（臺灣高
    等法院81年度上易字第410 號、87年度上訴字第2448號、87
    年度上訴字第3630號判決要旨、法務部 (87) 法檢 (二)字
    第002375號研討意見參照）。本件案發地點即設於屏東縣長
    治鄉○○村○○路145 號之工廠所僱用之員工人數共約150
    人，廠內員工係由廠長丁○○所負責聘僱，男性員工並由廠
    長丁○○所招考，機器設備之申購是由廠長丁○○先行評估
    後，並勘查機器之實用性後，向總公司陳報，而系爭機器設
    備亦係由廠長丁○○至日本勘查後，填具請購單向總公司申
    購，而就現場機器之操作、安全設備均係由其所負責，被告
    平均約1 個月1 至2 次至屏東工廠巡視等情，業據證人丁○
    ○於本院審理時證述明確（見本院卷第94-97 頁），並有行
    政院勞工委員會南區勞動檢查所災害檢查報告表所附公司組
    織圖及管理體系圖表、臺北縣營利事業登記證、員工出差及
    費用申請單、施行業代收轉付收據各1 紙、商品請購單、費
    用採購單共7 紙（分別見相驗卷第34、40頁、本院卷第
    43-49 、80、81頁），核與證人即屏東廠行政副理乙○○於
    本院證述屏東廠之人員之聘用、勞工安全教育及機器採買維
    修皆由廠長丁○○所負責之節相符（見本院卷第99-100頁背
    面）。復被告平日均在臺北總公司掌管南部化成公司之業務
    、財務事務，而生產事務委由屏東廠廠長丁○○所負責，亦
    據證人即南部化成公司主辦會計丙○○到庭證述詳實（見本
    院卷第101 頁背面），足徵被告已分層由負責生產部門即屏
    東廠之廠長丁○○就其屏東廠為生產線上之管理及機器設施
    安全之維護，因此，其事業之經營負責人應為屏東廠廠長丁
    ○○，而非被告至明，故屏東廠房內機器設備及安全設置應
    由屏東廠廠長所負責。依上開說明，自難責令被告負以勞工
    安全衛生法上之負責人責任。
(四)再按刑法上之過失，係指行為人不能善盡其注意義務之情形
    下，違反其注意義務之情形，始為過失歸責之對象；然若行
    為人並無注意義務之事項，即不得遽令其負擔刑事上之過失
    刑罰責任；又刑法第276 條第2 項之業務上過失致人於死罪
    ，乃以行為人對被害人之死亡有直接防護避免之義務，能注
    意而疏於注意致發生死亡，亦即必須雇主在現場參與指揮作
    業，同時有管理或監督之疏失，致發生被害人死亡之結果，
    始有刑法第276 條第2 項之適用（最高法院89年度台上字第
    6396號判決意旨參照）。本件被告雖為南部化成公司之負責
    人，然其既非在現場參與指揮作業，且已授權現場負責人丁
    ○○為系爭機器之設置及安全防護為管理、監督，在客觀上
    不能期待其隨時注意，則對於造成被害人死亡之結果，自難
    遽行論以過失之責，從而，有關南部化成公司屏東廠廠房作
    業安全與機械設備之設置管理與勞工安全衛生之規劃執行等
    事項，應屬該公司之廠長丁○○之業務範疇，亦即實際負有
    防止本件職業災害發生之「保證人地位」者應係廠長丁○○
    ，自難以被告係該公司董事長即登記負責人，即逕認另涉犯
    刑法第276 條第2 項之業務過失致死罪。
(五)綜上所述，被告甲○○所辯，核與事實相符，堪予採信。此
    外，復查無其他積極證據足認被告有公訴人所指之上開犯行
    ，被告被訴業務過失致死及違反勞工安全衛生法第31條第1
    項之罪嫌即屬不能證明，揆諸上開說明，自應為被告無罪之
    諭知。
據上論斷，依刑事訴訟法第301條第1項前段，判決如主文。
本案經檢察官顏珮珊到庭執行職務
中    華    民    國    97    年    3     月    6     日
                  刑事第二庭  審判長法  官  陳松檀
                                    法  官  羅培毓
                                    法  官  陳海寧
以上正本證明與原本無異。
如不服本判決應於收受本判決送達後10日內向本院提出上訴書狀
，其未敘述上訴理由者，並得於提起上訴後10日內向本院補提理
由書狀（均須按他造當事人之人數附繕本）「切勿逕送上級法院
」
中    華    民    國    97    年    3     月    10    日
                                    書記官  馮得弟


司法院資訊處製作；財團法人民間司法改革基金會備份。
